【裁判字號】    97,台上,1274
【裁判日期】    970619
【裁判案由】    拆屋還地等
【裁判全文】
最高法院民事判決            九十七年度台上字第一二七四號
上  訴  人  財政部國有財產局
法定代理人  壬 ○ ○
訴訟代理人  龔 維 智律師
上  訴  人  乙 ○ ○
            丁 ○ ○
            丙 ○ ○
共      同
訴訟代理人  程巧亞律師
被 上訴 人  甲○○○
            庚 ○ ○
            戊 ○ ○
            己 ○ ○
            辛 ○ ○
上列當事人間請求拆屋還地等事件，上訴人對於中華民國九十七
年一月三十日台灣高等法院第二審判決（九十六年度重上字第一
七號），各自提起上訴，本院判決如下：
    主  文
原判決關於命上訴人乙○○、丙○○、丁○○為給付及駁回上訴
人財政部國有財產局對被上訴人之訴暨各該訴訟費用部分廢棄，
發回台灣高等法院。
    理  由
本件上訴人財政部國有財產局（下稱國有財產局）主張：坐落台
北縣新店市○○段一○一九號土地（下稱系爭土地）為國有土地
（原管理機關為立法院，嗣於第一審訴訟中變更伊為管理機關）
，而被上訴人甲○○○、庚○○（下稱被上訴人甲○○○等二人
）、對造上訴人乙○○、丙○○、丁○○（下稱上訴人乙○○等
三人）及被上訴人戊○○、辛○○、己○○（下稱被上訴人戊○
○等三人）無正當理由占有系爭土地並各興建如原判決附圖（下
稱附圖）M、N、Q 所示之建物，門牌號碼為台北縣新店市○○路
二○巷二三號、同巷二四號、同巷二七號，併同庭院，致伊受有
無法使用土地之損害。依民法第七百六十七條規定，請求拆屋還
地。如認系爭房屋係屬國有，請求自系爭房屋遷出，將房屋及土
地交還；併依民法第一百九十七條規定請求等情，求為命：(一)被
上訴人甲○○○等二人自上開門牌二三號之房屋遷出，併同附圖
所示M1、M2部分之土地返還，並給付新台幣（下同）五十九萬二
千零十二元本息及自民國九十四年五月一日起按月給付九千八百
七十一元。(二)上訴人乙○○等三人：先位聲明：自上開門牌二四
號房屋遷出，併同附圖所示編號N1部分之土地返還並給付一百零
三萬三千零六十八元本息及自九十四年五月一日起按月給付一萬
七千二百二十五元。備位聲明：將上開房屋拆除，返還土地，並
給付上述金額。(三)被上訴人戊○○等三人：先位聲明：自上開門
牌二七號房屋遷出，併同附圖所示編號Q1、Q2部分之土地返還及
給付九十九萬五千七百六十四元本息，並自九十四年五月一日起
按月給付一萬六千六百零三元。備位聲明：將上開房屋拆除，返
還土地，並給付上述金額之判決（上訴人國有財產局以上請求，
均為在原審所為之追加或變更之訴）。
對造上訴人乙○○等三人則以：系爭房屋係由立法院提供土地興
建之國民住宅，立法院與最初貸款興建系爭房屋之立法委員及其
職員成立不定期限之使用借貸契約；又依中央民意代表及中央機
關職員貸款建屋辦法第八條之規定，所建房屋得自由轉讓，系爭
土地自始即應有概括同意嗣後受讓系爭房屋之人繼續使用之意，
伊等自亦與上訴人國有財產局成立不定期限之使用借貸關係等語
，資為抗辯。
被上訴人甲○○○等二人、戊○○等三人則以：被上訴人甲○○
○等二人分別為已故立法院員工管劍鳴配偶、子女，被上訴人戊
○○為立法院職員，被上訴人辛○○、林芬如分別係其配偶、子
女。系爭二三、二七號房屋，原係立法院宿舍，分配予管劍鳴、
戊○○使用。嗣因房屋年久毀損傾倒，乃聲請立法院同意以貸款
方式重新建築，現房屋已非原宿舍。伊等又於九十五年二月十三
日繳清歷年補償金及租金，就系爭土地成立租賃關係，取得土地
之合法占有權源等語，資為抗辯。
原審命上訴人乙○○等三人自門牌二四號房屋遷出及給付不當得
利，並駁回上訴人國有財產局對被上訴人之訴，無非以：系爭二
三、二四、二七號房屋綜合立法院所提供之資料，係分別撥借予
其所屬員工管劍鳴、張同光及戊○○居住使用之國有公用房屋。
惟被上訴人甲○○○等二人、被上訴人戊○○等三人就系爭建物
所占用之系爭土地，已與財政部國有財產局北區辦事處完成土地
承租，訂有國有基地租賃契約書，是其等取得土地合法使用權源
，已非無權占有，上訴人國有財產局請求被上訴人甲○○○等二
人、被上訴人戊○○等三人自系爭房屋遷出或將系爭房屋拆除，
將土地交還，及給付不當得利，即屬無據。次查，立法院於四十
五、四十六年間為解決該院委員及其職員居住之問題，暫借予立
法委員及職員貸款建屋居住使用，其性質與國民住宅條例所定之
國民住宅已屬有間，上訴人乙○○等三人未提出任何貸款並自行
興建之證明，自無中央民意代表及中央機關職員貸款建屋辦法第
八條規定適用之餘地。系爭二四號房屋之原借用人巫愛蘭已死亡
，張同光已自行遷出。上訴人乙○○等三人就系爭土地及房屋之
占有權源隨其母死亡及其兄遷出而消滅。從而，上訴人國有財產
局追加先位聲明，請求上訴人乙○○等三人自系爭二四號房屋遷
出連同土地返還並給付損害金，為有理由，應予准許。另追加之
先位聲明部分請求被上訴人甲○○○等二人、被上訴人戊○○等
三人分別自系爭二三號、二七號房屋遷出，連同土地返還並給付
損害金；後位聲明將系爭二七號房屋拆除將土地交還，並給付損
害金，均為無理由等詞，為其判斷之基礎。
按民事訴訟法第二百二十二條第四項規定，得心證之理由，應記
載於判決。故法院依自由心證判斷事實真偽時，所斟酌之辯論意
旨及調查證據結果，應記載於判決，否則即為同法第四百六十九
條第六款所謂判決不備理由（本院三十年上字第三一四號判例參
照）。本件系爭門牌二三號、二七號房屋為國有，被上訴人甲○
○○等二人、戊○○等三人與上訴人國有財產局訂有基地租賃契
約書，乃原審認定之事實。而就建物部分並未訂有租賃契約，則
何以被上訴人甲○○○等二人及被上訴人戊○○等三人有使用該
房屋有之權利，原審未於判決中說明其理由，即逕就此部分為上
訴人國有財產局不利之論斷，自有可議。又該二棟房屋之所有權
究竟屬於何人，宜再加以查明之，以利法律上之適用。次查原審
認定系爭門牌二四號房屋係國有，無非以立法院九十五年十二月
二十八日台總字第○九五○九○一九○七號函、九十六年二月十
四日函台立總字第九六○九○○三一七號函為依據。然立法院於
本件起訴時稱：「原告為執行清理國有房地被非法占有政策，經
實地查訪，發現系爭門牌號碼原有建物已被毀損改建，原有建構
式樣不復存在」等語（一審卷一○頁），且依立法院九十六年四
月二十七日台立總字第○九六○九○○五七八號函所載：「鑑於
本院並無明確資料、設計圖得以比對，殊難論斷現行所在建物，
究為公有或私有建物」（原審卷(二)六五頁）。則上述房屋是否屬
於國有之房屋，即有可疑。原審未遑查明，即命上訴人乙○○等
三人自該房屋遷出，不免速斷。又根據上訴人乙○○等三人提出
貸款興建系爭房屋之借據，係載明向行政院國民住宅興建委員會
貸款興建（原審卷(一)二一五頁），而上訴人乙○○等三人於原審
一再主張：依中央民意代表及中央機關職員貸款建屋辦法第八條
規定，系爭房屋於借款還清後，即得自行轉賣、出頂、出租或再
抵押，足見立法院自始即有概括同意房屋受讓人繼續使用系爭土
地云云（原審卷(一)二一一頁反面、同卷(二)五六頁），原審恝置不
論，遽謂上訴人乙○○等三人就系爭房地之占有權源，隨其母巫
愛蘭死亡及其兄張同光遷出時消滅，而為上訴人乙○○等三人不
利之論斷，亦屬疏略。末查依民法第一百七十九條之不當得利規
定請求返還者，為他方所受之利益，而非請求權人所受之損害金
（本院六十一年台上字第一六五九號判例參照）。案經發回，宜
併注意及之。上訴人國有財產局及上訴人乙○○等三人上訴論旨
，分別指摘原判決對其不利部分為不當，求予廢棄，均非無理由
。
據上論結，本件上訴人之上訴均為有理由。依民事訴訟法第四百
七十七條第一項、第四百七十八條第二項，判決如主文。
中    華    民    國  九十七  年    六    月   十九   日
                      最高法院民事第六庭
                          審判長法官  朱  建  男
                                法官  顏  南  全
                                法官  林  大  洋
                                法官  蘇  清  恭
                                法官  陳  碧  玉
      本件正本證明與原本無異
                                      書  記  官
中    華    民    國  九十七  年    六    月   三十   日
                                                      v


司法院資訊處製作；財團法人民間司法改革基金會備份。
